【裁判字號】    89,自,51
【裁判日期】    900720
【裁判案由】    詐欺等
【裁判全文】
臺灣雲林地方法院刑事判決                            八十九年度自字第五一號
    自  訴  人  己  ○
    自訴代理人  庚○○
    被      告  甲○○
                辛○○
    右二人共同  簡承佑律師
    選任辯護人  張智學律師
    被      告  丙○○
    右  一  人
    選任辯護人  林重仁
右列被告因詐欺等案件，經自訴人提起自訴，及檢察官移送併辦（九十年度偵字第二
一三六號），本院判決如左：
    主  文
甲○○共同連續行使偽造私文書，足以生損害於公眾及他人，處有期徒刑壹年陸月。
辛○○共同連續行使偽造私文書，足以生損害於公眾及他人，處有期徒刑拾月。
丙○○無罪。
    事  實
一、甲○○與辛○○為夫妻，其二人明知已無支付能力，竟共同意圖為自己不法之所
    有，並基於犯意聯絡，由甲○○於民國八十九年一月五日，在雲林縣虎尾鎮蘇燦
    輝住處，向己○佯稱資力良好，以總價新臺幣（下同）三百萬元，購買坐落雲林
    縣二崙鄉○○段第三九七之六、三九七之七地號二筆土地（下稱系爭土地）己○
    所有之持分各五分之一，並簽立不動產買賣契約書，約定移轉登記手續於買賣價
    款殘額找清同時，由賣主己○將移轉登記手續上所需證件交付買主甲○○收執辦
    理；而於八十九年一月十日，甲○○又在上開蘇燦輝住處，遊說己○、戊○○、
    程治民、丁○、程厚笙及程茂河等人，就系爭土地與其另簽立不動產合建契約書
    ，甲○○並對己○及戊○○等人佯稱需申請建造執照為由，使己○與戊○○陷於
    錯誤，而先行交付印鑑、印鑑證明及所有權狀等證件，甲○○旋逾越己○及戊○○之授權，而未經己○及戊○○之同意，即委請不知情之代書丙○○，接續在上
    開系爭二筆土地之土地增值稅（土地現值）申報書盜用己○及戊○○之印鑑各二
    枚，及在所附之土地買賣所有權移轉契約書盜用己○及戊○○之印鑑各四枚，而
    偽造該私文書後，並於八十九年一月十四日，由不知情之癸○○向雲林縣稅捐稽
    徵處申報土地增值稅，使該稅政機關不知情之承辦公務員，將此不實事項登載於
    其職務上所掌之公文書，足生損害於稅政機關之稅務管理及己○、戊○○權益；
    另又利用不知情之代書丙○○，接續在土地（建物）登記申請書盜用己○之印鑑
    四枚及戊○○之印鑑二枚，及在所附之土地買賣所有權移轉契約書盜用己○及戊○○之印鑑各三枚，而偽造該私文書，於買賣餘款尚未結清情況下，由辛○○於
    八十九年四月十一日，持向雲林縣西螺地政事務所辦理所有權移轉登記，使該地
    政事務所不知情之承辦公務員，經形式審查後，將此不實之事項登載於其職務上
    所掌之土地登記簿冊公文書內，而提前將己○及戊○○所有之系爭土地各五分之
    一持分移轉登記予辛○○，嗣於八十九年六月九日遭壬○○聲請本院就系爭土地
    查封，足生損害於地政機關對土地所有權移轉登記之正確性、交易安全及戊○○
    、己○之所有權。
二、案經被害人己○向本院提起自訴及被害人戊○○訴由臺灣雲林地方法院檢察署檢
    察官偵查後移送併辦。
    理  由
壹、被告甲○○及辛○○部分：
一、訊之被告甲○○及辛○○，固坦承被告甲○○有於右揭時地與自訴人己○簽立不
    動產買賣契約書，又與自訴人等人訂立合建契約書，及取得自訴人及告訴人戊○○之印鑑、印鑑證明及所有權狀等證件，而委請代書丙○○辦理上開系爭土地增
    值稅申報、填寫土地（建物）登記申請書，並於八十九年四月十一日申請辦理所
    有權移轉登記等情，惟均矢口否認有何詐欺取財或偽造文書之犯行，被告甲○○
    辯稱：於簽立合建契約當時，己○及戊○○即口頭同意伊辦理過戶，並將證件交
    予伊，伊就將證件轉交予代書丙○○辦理，並不知何時辦理過戶，且伊有支付部
    分價金，後來因該土地面積不足，及無法鑑界、合併、分割，才未依約給付尾款
    ；被告辛○○則辯稱：本件自訂立買賣契約後均交由代書辦理，所有權移轉登記
    申請書並非伊去送件，且伊均未參與，是由甲○○處理云云。經查：
    （一）右揭事實，業據自訴人己○及告訴人戊○○指訴甚詳，核與證人程厚笙到
          庭證稱：簽完合建契約後，甲○○及代書說要待辦一些合建申請之手續，
          伊就將印鑑、所有權狀、印鑑證明留下等語相符（見本院八十九年十一月
          二十四日訊問筆錄），足見被告甲○○當時索取上開證件，並非告以辦理
          所有權移轉登記之用。
    （二）被告甲○○與辛○○自八十七年間至八十九年一月間，已陸續向壬○○借
          款達四百五十五萬元，雖被告甲○○及辛○○有提供土地予證人壬○○擔
          保，然均屬第二、第三順位之抵押權，業據證人壬○○到庭證述在卷，並
          有本票影本四紙附卷可參，證人壬○○因未能取回借款，乃於八十九年六
          月七日對本件系爭土地提出假扣押之聲請，亦有本院八十九年執全字第三
          六六號執行卷宗影本可參，足見被告甲○○與辛○○當時經濟狀況已不佳
          ，被告甲○○是否有能力向自訴人己○及告訴人戊○○購買系爭土地，頗
          堪質疑。
    （三）雖被告甲○○與自訴人己○、告訴人戊○○等人均指稱系爭土地之不動產
          買賣契約書於簽約當時，雙方並未言明何時辦理所有權移轉登記，惟依該
          不動產買賣契約書第五點，已明文記載「移轉登記手續：買主對於買賣價
          款殘額找清同時，賣主要將移轉登記手續上所要證件交付買主收執外，如
          有發現不備證件賣主自應隨時補請付用，不得刁難之事」，則契約書既載
          明移轉登記手續於買主對買賣價款殘額找清同時，由賣主將必要證件交由
          買主收執辦理，被告甲○○自難以訂約當時未特別約定所有權移轉登記之
          時間而謂無約定。
    （四）於本件系爭土地交易中，被告甲○○只給付自訴人己○定金一百萬元，只
          給付告訴人戊○○價款一百四十餘萬元，此為被告甲○○所不否認，然被
          告甲○○於給付部分價金予自訴人己○及告訴人戊○○後，於八十九年四
          月十一日即將自訴人己○及告訴人戊○○所有之系爭土地各五分之一辦理
          所有權移轉登記於被告辛○○名下，此舉對於出賣人己○及戊○○顯欠缺
          保障，自訴人己○及告訴人戊○○實不可能同意被告甲○○將系爭土地提
          前辦理所有權移轉登記甚明。是被告甲○○辯稱自訴人及告訴人於交付印
          鑑、印鑑證明及所有權狀等證件時，有同意伊辦理過戶，與一般常情顯不
          符，尚難採信。而被告甲○○僅給付上開部分價金予自訴人及告訴人，尚
          未結清買賣價款殘額，即佯以其他名義取得自訴人及告訴人之印鑑、印鑑
          證明及所有權狀等證件，並擅用該等證件將自訴人與告訴人之系爭土地所
          有權移轉登記於被告辛○○名下，足見其有不法所有之意圖。
    （五）被告甲○○與告訴人戊○○二人係先於八十九年一月十日簽立不動產合建
          契約書，嗣於八十九年四月六日始簽立系爭土地不動產買賣契約書，業據
          被告甲○○、丙○○、告訴人戊○○陳明在卷，堪予認定，然被告甲○○
          尚未與告訴人戊○○訂立不動產買賣契約書，旋即委請不知情之被告陳秀
          芬填寫土地增值稅（土地現值）申報書，並於八十九年一月十四日，由賴
          璟模向雲林縣稅捐稽徵處申報土地增值稅，於同年三月三十一日繳納完畢
          ，有雲林縣稅捐稽徵處八十九年十二月四日八九雲稅虎二字第六八八號函
          附被告辛○○承買上開二筆土地之土地現值申報書及相關資料在卷可參，
          被告甲○○尚未與告訴人戊○○達成買賣協議，即擅自辦理申報系爭土地
          增值稅，益徵其有詐騙之意圖。
    （六）被告辛○○雖辯稱自訴人己○及告訴人戊○○之系爭土地過戶予伊，並非
          伊送件云云，然觀諸該系爭土地之土地（建物）登記申請書委任關係一欄
          ，係記載「本土地登記案之申請，委託辛○○代理」，而證人即西螺地政
          事務所職員乙○○亦到庭具結證稱：「一般送件並不須本人到所辦理送件
          ，但須提出委任書，而我們在收件時會核對送件人之身份」、「本件應由
          辛○○送件」、「現場我們會請其出示有照片之證件以利核對是否為本人
          」等語，足見本件系爭土地之土地（建物）登記申請書確為被告辛○○所
          送件辦理無訛。而被告辛○○與被告甲○○為夫妻關係，對於系爭土地買
          賣價款尚未結清，自難諉為不知，其仍將系爭土地之土地（建物）登記申
          請書送件辦理所有權移轉登記，其與被告甲○○間就詐騙自訴人己○及程
          金圳上開系爭土地，顯有犯意聯絡及行為分擔，堪予認定。
    綜上，被告甲○○及辛○○上開辯稱，無非事後卸責之詞，不足採信。此外，復
    有被告甲○○與自訴人己○及告訴人戊○○分別簽立之不動產買賣契約書各一紙
    、不動產合建契約書一紙、系爭土地之土地登記謄本、雲林縣二崙鄉公所八十九
    年九月十五日八九二鄉建字第九四三九號函附之系爭土地建造執照申請書、雲林
    縣西螺地政事務所八十九年九月二十八日八九雲西地一字第六一六○號函附系爭
    土地所有人辛○○之過戶資料等物附卷可佐。本件事證已臻明確，被告甲○○及
    辛○○犯行均堪予認定。
二、核被告甲○○及辛○○所為，均係犯刑法第二百十條、第二百十六條行使偽造私
    文書罪、第二百十四條使公務員登載不實罪及第三百三十九條第一項詐欺取財罪
    。其二人盜用自訴人己○及告訴人戊○○之印章後，用以偽造私文書，其盜用印
    章之行為係偽造文書之階段行為；又其二人偽造文書後進而行使，偽造之低度行
    為應為行使之高度行為所吸收，均不另論罪。被告甲○○與辛○○就上開行使偽
    造私文書罪、使公務員登載不實罪及詐欺取財罪間，有犯意聯絡及行為分擔，均
    為共同正犯。其二人利用不知情之代書丙○○偽造私文書及利用不知情之癸○○
    行使偽造私文書，均係間接正犯。其二人先後偽造土地增值稅（土地現值）申報
    書及土地（建物）登記申請書等私文書犯行及先後二次行使偽造文書犯行，均時
    間緊接，方法相同，分別觸犯構成要件相同之罪名，顯均係基於概括犯意為之，
    分別為連續犯，依刑法第五十六條規定，均以一罪論，並加重其刑。其二人所犯
    行使偽造私文書罪、使公務員登載不實罪及詐欺取財罪間，有方法結果之牽連關
    係，依刑法第五十五條之規定，應從較重之行使偽造私文書罪處斷。又其二人之
    詐騙行為，侵害自訴人己○及告訴人戊○○二人之財產法益，係一行為而觸犯數
    罪名，為想像競合犯，應從一重之詐欺取財罪處斷。爰審酌被告甲○○有竊盜前
    科，被告辛○○並無犯罪前科之素行，及明知資力不佳，猶向自訴人及告訴人購
    買土地，並詐騙相關證件，提前將所有權移轉登記，嗣後更與債權人壬○○協議
    ，使公務員登載不實事項於公文書上，參酌其二人犯罪之動機、目的、手段、所
    生危害、犯後態度、迄今未與自訴人及告訴人達成民事和解等一切情狀，分別量
    處如主文所示之刑，以資懲儆。被告甲○○及辛○○二人偽造之私文書既已行使
    ，已非其所有，其上盜用之印章亦屬真正，均毋庸諭知沒收；至於系爭二筆土地
    之土地增值稅（土地現值）申報書申報人欄之「己○」、「戊○○」署押各一枚
    ，及其所附土地買賣所有權移轉契約書訂立契約人欄之出賣人「己○」、「戊○○」署押各一枚，與土地（建物）登記申請書聲請人欄內之「己○」、「戊○○
    」署押各一枚，及其所附土地買賣所有權移轉契約書訂立契約人欄之出賣人「己○」、「戊○○」署押各一枚，僅係供辨明人別之參考，不具有個人人格之獨立
    性，本毋庸親自簽名，並非偽造，亦毋庸諭知沒收，附此敘明。
三、檢察官移送併辦意旨另略以：被告甲○○及辛○○為擔保積欠壬○○之債務，復
    隱瞞系爭土地之紛爭，於八十九年九月十三日，與壬○○達成協議，將系爭土地
    之所有權移轉登記予壬○○作為擔保，俟被告甲○○與辛○○償還欠款後，再移
    轉登記回被告辛○○名下，且雙方明知並無買賣系爭土地之真意，竟仍基於使公
    務員登載不實之犯意聯絡，委由不知情之代書，於八十九年九月十九日，向雲林
    縣西螺地政事務所以買賣為原因申請辦理系爭土地所有權之移轉登記，致使不知
    情之承辦公務員，將此不實事項登載於職務掌管之土地登記簿公文書上，足生損
    害於地政機關對土地登記管理之正確性及戊○○、己○之所有權，因認被告甲○○與辛○○另與壬○○涉共犯使公務員登載不實於公文書罪等。訊之被告甲○○
    及辛○○對於以系爭土地買賣為原因，將該土地五分之三所有權移轉登記予壬○○，擔保所積欠之債務一情坦白承認，惟矢口否認有使公務員登載不實之犯行，
    均辯稱：伊與壬○○間確有債務糾紛，並非假買賣云云。經查，被告甲○○及辛○○將系爭土地所有權五分之三共有部分移轉登記予證人壬○○，係為擔保壬○○之債權四百五十五萬元，業據被告甲○○、辛○○及壬○○供明在卷，其真意
    並非買賣；且依被告甲○○向自訴人己○及告訴人戊○○買賣系爭土地，僅共有
    部分五分之一，其買賣價金即三百萬元，則過戶登記予壬○○之共有部分五分之
    三，市價即高值九百萬元，顯逾被告甲○○及辛○○積欠壬○○之債務四百五十
    五萬元，被告甲○○及辛○○豈會以市價九百萬元之土地，以四百五十五萬元出
    賣予債權人壬○○；復參以其雙方所訂立之不動產買賣契約第十一點約定「銀行
    貸款核發後，賣主（即被告辛○○）將已欠買主之款項歸還後，買主（即壬○○
    ）再將本契約所定之土地移轉登記予賣主」，足見被告甲○○、辛○○與壬○○
    間就系爭土地，僅係擔保債權，並無買賣之真意無疑。是其雙方既無買賣系爭土
    地之真意，竟仍向雲林縣西螺地政事務所以買賣為原因申請辦理系爭土地所有權
    之移轉登記，致使不知情之承辦公務員，將此不實事項登載於職務掌管之土地登
    記簿公文書上，已足生損害於地政機關對土地登記管理之正確性及戊○○、己○
    之所有權，其使公務員登載不實之犯行已堪予認定。惟此部分與前開自訴事實之
    有罪部分，係犯意各別，所犯罪名不同，並非同一案件。是此部分既未經起訴，
    自應退由檢察官另行偵辦，附此敘明。
貳、被告丙○○部分：
一、自訴意旨另略以：被告丙○○身為代書，竟與被告甲○○勾結，違背自訴人之委
    任，於八十九年四月十二日擅將買賣之系爭土地不動產所有權提前登記予被告辛○○，而於八十九年六月九日為本院八十九年度執全字第三六六號假扣押事件所
    查封，致自訴人發生損害，因認被告丙○○涉犯刑法第三百四十二條之背信罪嫌
    云云。
二、按犯罪事實應依證據認定之，無證據不得推定其犯罪事實；又不能證明被告犯罪
    者，應諭知無罪之判決，刑事訴訟法第一百五十四條、第三百零一條第一項分別
    定有明文。又告訴人之告訴，本以使被告受刑事訴追為目的，故其陳述是否與事
    實相符，自應調查其他證據，以資審認，苟其所為攻擊之詞，尚有瑕疵，則在此
    瑕疵未予究明以前，即不能遽採為斷罪之基礎（最高法院六十九年臺上字第一五
    三一號判決參照）。
三、訊據被告丙○○，固坦承受委任代辦本件土地買賣契約，並代為書寫土地（建物
    ）登記申請書，惟堅決否認有何背信之犯行，辯稱：因伊於八十九年三月間考上
    公務人員特考，所以有請甲○○將相關資料取回，本件系爭土地登記申請書並非
    伊去送件等語。經查，自訴人於本院八十九年十月二十四日審理時，已陳稱：二
    次簽約都是伊與甲○○談好後，甲○○才打電話叫丙○○來寫契約等語，堪認被
    告丙○○僅係單純代為辦理土地買賣之相關事宜，而被告甲○○將相關證件交予
    被告丙○○保管，土地（建物）登記申請書又係土地買賣辦理過戶所必需，被告
    丙○○代為書寫該申請書尚與常情相符；且本件系爭土地之土地（建物）登記申
    請書確係被告辛○○所送件辦理，有證人乙○○之證詞可佐，已如前述，並非被
    告丙○○所送件，難認被告丙○○有何背信之行為。另參以被告丙○○身為代書
    所取得之代書費並不多，而系爭土地所有權又係移轉登記於被告辛○○所有，被
    告丙○○實無與被告甲○○及辛○○共犯偽造私文書及詐欺取財之動機，況被告
    丙○○對於事後被告辛○○將系爭土地之土地（建物）登記申請書送件，提前將
    系爭土地過戶，亦難以預料，故尚難認被告丙○○與被告甲○○及辛○○有前開
    犯行之犯意聯絡及行為分擔。此外，復查無其他積極證據足以證明被告丙○○有
    何背信或共犯行使偽造私文書、詐欺取財之犯行，本件不能證明被告丙○○犯罪
    ，依前揭說明，應諭知被告丙○○無罪之判決。
據上論斷，應依刑事訴訟法第三百四十三條、第二百九十九條第一項前段、第三百零
一條第一項，刑法第二十八條、第五十六條、第二百十條、第二百十六條、第二百十
四條、第三百三十九條第一項、第五十五條，罰金罰鍰提高標準條例第一條前段，判
決如主文。
中      華      民      國      九十      年      七      月    二十    日
                                        臺灣雲林地方法院刑事第一庭
法  官  廖  國  勝
右正本證明與原本無異。
如不服本判決，應於判決送達後十日內向本院提出上訴狀( 應附繕本 )。
                                            書記官  顏  錦  清
中      華      民      國      九十      年      七      月    二十    日
刑法第二百十條：
偽造、變造私文書，足以生損害於公眾或他人者，處五年以下有期徒刑。
刑法第二百十六條：
行使第二百十條至第二百十五條之文書者，依偽造、變造文書或登載不實事項或使登
載不實事項之規定處斷。
刑法第三百三十九條：
意圖為自己或第三人不法之所有，以詐術使人將本人或第三人之物交付者，處五年以
下有期徒刑、拘役或科或併科一千元以下罰金。
以前項方法得財產上不法之利益或使第三人得之者，亦同。
前二項之未遂犯罰之。


司法院資訊處製作；財團法人民間司法改革基金會備份。
